【裁判字號】    92,訴,47
【裁判日期】    920605
【裁判案由】    石油管理法
【裁判全文】
高雄高等行政法院判決                                九十二年度訴字第四七號
                              .
    原      告  甲○○
    訴訟代理人  曾慶雲律師
    被      告  屏東縣政府
    代  表  人  乙○○  ○○
    訴訟代理人  丙○○
右當事人間因石油管理法事件，原告不服經濟部中華民國九十一年十一月十四日經訴
字第○九一○六一二七六四○號訴願決定，提起行政訴訟。本院判決如左：
    主  文
原告之訴駁回。
訴訟費用由原告負擔。
    事  實
一、事實概要：
緣原告未經申准設立加油站，擅自於屏東縣屏東市○○路四八七號租用已歇業「申來
加油站」之場地違法經營加油站業務，販售柴油予不特定之人，經電信警察隊第三中
隊於民國（下同）九十一年六月十一日當場查獲其受僱人戴瑞成以車號七Ｓ－○二九
七號自小貨車作為流動加油車輛（於後車廂裝設有載柴油之大油箱、輸油管、加油槍
及計算加油數量之馬達錶），正為訴外人陳善盟駕駛之Ａ三－二二○號遊覽車進行加
油，乃依法將現場查獲之黑色大油槽一個，載柴油販售之七Ｓ－○二九七號自小貨車
一部、抽油馬達兩個、加油槍一支、黑色油槽內之九千五百公升柴油及自小貨車一千
一百七十公升之柴油等項證物查扣，並函請被告依相關規定處理。經被告將現場採取
之油樣，函請中國石油股份有限公司化驗結果油槽內之存油確屬柴油，乃認原告違反
石油管理法第十七條第一項、第二項規定，爰依同法第四十條第一項第二款、第二項
規定，以被告九十一年八月二十六日屏府建工字第一三六六八一號處分書作成裁處原
告新台幣（下同）一百萬元罰鍰，並沒入遭扣押供銷之石油製品與所使用之加儲油設
施器具之處分；原告不服，提起訴願遭決定駁回，遂提起本件行政訴訟。
二、兩造聲明：
（一）原告聲明求為判決：訴願決定及原處分均撤銷。
（二）被告聲明求為判決：駁回原告之訴。
三、兩造之爭點：
甲、原告主張之理由：
（一）查原告原係向「申來加油站有限公司董事長林美玲」承租坐落屏東市○○路四
      八七號之上開加油站，交由原告之子戴智成經營加油站事務。且該加油站業已
      經林美玲向經濟部申請公司登記，並經該部核准設立公司（統一編號：000
      00000），且該部亦以八八屏油字第○四六號許可經營加油業務。然因申
      來加油站有限公司負責人林美玲另行將加油設備（即加油槍）出借予第三人，
      以致於原告承租後交予戴智成經營後僅能從事洗車業，職是戴智成始僱用戴瑞
      成協助從事洗車業務，因原告已將「申來加油站」交由戴智成經營，遂不再過
      問戴智成有關加油站之經營，況原告本身從事五金企業，每日業務繁忙，亦無
      暇處理「加油站」之經營，故原告直至九十一年六月十一日經電信警察通知方
      始知悉戴智成竟違法經營加油站業務。
（二）又「申來加油站有限公司」既已向經濟部申請公司登記，並經經濟部許可經營
      加油站業務，而石油管理法並無限制轉租之規定，職是被告以原告違反石油管
      理法第十七條第一項及第二項之規定認原告未依法取得主管機關之許可登記即
      自行私自經營加油站業務並依石油管理法第四十條第一項第二款規定裁處原告
      一百萬元罰鍰，並依同條文第二項規定沒入所扣押之器具即有所違誤。
（三）再查，「加油站設置管理規則」第三十三條第一項及第三十四條第一項僅係關
      於登記事項變更時應申請變更登記之規定，並無罰則規定，亦無如未申請變更
      登記而繼續營業時，前所准許設立登記之行政處分即屬無效等規定，則被告以
      「加油站設置管理規則」之規定，認原告向林美玲承租「申來加油站」未檢附
      相關證件向主管機關申請變更登記及換發經營許可執照等情，即有違法經營加
      油站業務，顯然自行認定「加油站設置管理規則」所未規定之事項，違背依法
      行政原則。且縱認原告有變更事項而未依規定申請換發許可，亦屬違反石油管
      理法第十七條第三項規定，而非違反同條第一、二項規定，故本件原處分實有
      違誤，請予撤銷。
乙、被告主張之理由：
（一）緣原告未經申准設立加油站，擅自於屏東縣屏東市○○路四八七號違法經營加
      油站業務，銷售於不特定之人，經電信警察隊第三中隊於九十一年六月十一日
      派員查獲，並經證人陳善盟於警訊筆錄中證述被警查獲當日駕駛Ａ三－二二○
      號遊覽車向原告經營之非法加油站購買漁船用柴油四百公升，金額計三千八百
      元；且經被告以九十一年八月十九日屏府建工字第○九一○一三三○二五號函
      向屏東縣稅捐稽徵處調閱申來加油站相關營業資料，嗣經屏東縣稅捐稽徵處以
      九十一年八月二十二日屏稅工字第○九一○○九一六五七號函覆有關申來加油
      站已自九十年一月起至九十一年四月止每期銷售額均為零元，五至七月營業稅
      未申報，九十一年七月三十一日起停業。另原告指稱向申來加油站有限公司負
      責人林美玲租用設備係交由其子戴智成經營乙節，經被告查證戴智成之死亡時
      間為九十一年四月六日與被電信警察隊查獲時間九十一年六月十一日不符，故
      原告有違反石油管理法第十七條第一項及第二項規定行為甚明，被告依同法第
      四十條第一項第二款規定裁處原告一百萬元罰鍰，並扣押供銷售之石油製品與
      所使用之加儲油設施器具，並無違誤。
（二）又石油管理法第十七條第三項規定：「前項加油站、加氣站、漁船加油站之用
      地及設置條件、設備、申請程序、經營許可執照核發、換發及其他經營管理事
      項之規則，由中央主管機關定之。」而經濟部則於九十一年一月十六日以經能
      字第○九○○四六二八七五七○號令訂定發布「加油站設置管理規則」，該規
      則第一條明文規定：「本規則依石油管理法第十七條第三項規定訂定之。」是
      該規則是規範加油站之管理，其罰責則規範於石油管理法第四十七條第一項第
      三款，處罰則為十萬元以上五十萬元以下罰鍰，並限期改善；屆期不遵行者，
      得按次連續處罰至改善為止。本件申來加油站租賃予原告，雖申來加油站是經
      辦妥設立登記之公司，並持有加油站許可執照，但已違反「加油站設置管理規
      則」第三十三條第一項規定：「加油站經營許可執照登記事項變更者，應於事
      項變更之日起三十日內，填具加油站經營許可執照登記事項變更登記申請表，
      並檢附原經營許可執照及有關證件向直轄市、縣 (市)主管機關申請換發經營
      許可執照。」及第三十四條第一項：「加油站暫停營業一個月以上者，應於停
      業前或停業日起十五日內敘明事由向直轄市、縣 (市)主管機關報備；復業時
      亦同。」至原告雖主張自九十年六月十三日起至九十一年六月十二日止與申來
      加油站訂立租賃契約，唯此屬其等間在私法上有關債權債務之約定，自無涉原
      告因未經申請許可違法販賣油品之事實，故原告意圖以停業之合法加油站地址
      做非法營業販賣油品，藉以賺取市面上每公升售價相差數元之利潤差價，其違
      法事實至臻明確，至申來加油站違反加油站置管理規則規定，則另案依「石油
      管理法」第四十七條第一項第三款規定處分。
（三）原告自與申來加油站訂立契約日起至電信警察隊第三中隊查獲日止（九十年六
      月十三日起至九十一年六月十一日），並未向被告與稅捐機關申請營利事登記
      證與申請統一發票使用，又原告所僱請之加油員以小貨車改裝之油槽載運漁船
      用柴油以流動方式在休業中之加油站向不特定之遊覽車販售，其所設立之地上
      桶裝儲油槽（警方查獲現場照片及小貨車上加油槍及流量表）乃距離加油站有
      數十公尺之隱密地點，其牟取油品交易利益至為明顯。
（四）再本件受僱於原告之載瑞成在警訊筆錄中供稱：「我是駕駛一部車號為七Ｓ－
      ○二九七號的自小貨車為該車輛加油，因為我是將柴油置於該小貨車的後車廂
      ，上面裝設有載柴油的大油箱、輸油管、加油槍及計算加油數量之馬達錶，因
      為當時駕駛Ａ三－二二○號遊覽車的男子前來表示要加油，所以我就以自小貨
      車上的加油槍插入該部Ａ三－二二○號遊覽車油箱的加油孔內進行加油。」如
      以原告所稱是一合法加油站，為何以一部自小貨車改裝之流動加油車又附有加
      油器具設備（加油槍、流量錶），足見原告所言不實，自不可採。
（五）另原告雖稱其與申來加油站訂立租賃契約交由其子戴智成經營加油站事務，經
      被告查證戴智成係未成年人，七十三年六月十九日出生，現職為學生，並已於
      九十一年四月六日死亡，於死亡當時仍為未滿十八歲之未成年人，故原告指為
      其子所經營，顯係卸責之詞。
（六）原告非法販賣之油品，經中國石油股份有限公司煉製研究所檢驗結果該油品含
      硫量及染料分析指數應為漁船用柴油，與經濟部九十年十二月二十六日公告經
      濟部（九十）能字第○九○○四六二七八九○號公告石油製品認定基準之「柴
      油」規範相符，屬石油管理法第二條第二項所定之石油製品，故原告之違章行
      為明確。
    理  由
一、按「經營汽油、柴油或供車輛使用之液化石油氣之零售業務者，應設置加油站、
    加氣站或漁船加油站。但石油煉製業，輸入業或汽、柴油批發業供自用加儲油（
    氣）設施業者或非供車輛使用汽油或柴油之零售，不在此限。經營加油站、加氣
    站或漁船加油站業務者，應向直轄市、縣（市）主管機關申請核准設站；設站完
    成並經直轄市、縣（市）主管機關審查合格，報請中央主管機關核發加油站、加
    氣站或漁船加油站經營許可執照後，始得營業。前項加油站、加氣站、漁船加油
    站之用地及設置條件、設備、申請程序、經營許可執照核發、換發及其他經營管
    理事項之規則，由中央主管機關定之。前項加油站、加氣站、漁船加油站經營許
    可執照之核發、換發及其他經營管理事項，中央主管機關得授權直轄市、縣（市
    ）主管機關辦理。經營加油站業者，應加入當地加油站商業同業公會。」「有下
    列各款情事之一者，處新台幣一百萬元以上五百萬元以下罰鍰：．．．．．．二
    、違反第十七條第一項或第二項規定，經營汽、柴油或供車輛使用之液化石油氣
    零售業務。．．．．．．前項供銷售或自用之石油製品及所使用之加儲油（氣）
    設施器具，沒入之。」「有下列各款情事之一者，處新臺幣十萬元以上五十萬元
    以下罰鍰，並限期改善；屆期不遵行者，得按次連續處罰至改善為止：．．．．
    ．．三  違反依第十七條第三項所定加油站、加氣站、漁船加油站設置管理規則
    之規定。．．．．．．有前項之情事，其情節重大者，第一款至第三款、第五款
    、第六款、第八款、第九款、第十一款及第十二款情事，並得命其停止營業三個
    月以下、廢止其證照或勒令歇業；第四款、第七款及第十款情事，並得命其停止
    該使用設施三個月以下或廢止核准。」分別為石油管理法之第十七條、第四十條
    第一項第二款、第二項及第四十七條第一項第三款、第二項所明文規定。次按「
    經營加油站之營業主體如下：一、依公司法設立或商業登記法登記之事業。二、
    經核准以公共造產方式經營加油站之縣（市）政府、鄉（鎮、市）公所。三、其
    他經中央主管機關核准者。」「加油站經營許可執照登記事項變更者，應於事項
    變更之日起三十日內，填具加油站經營許可執照登記事項變更登記申請表，並檢
    附原經營許可執照及有關證件，向直轄市、縣（市）主管機關申請換發經營許可
    執照。加油站平面配置（含申請基地出、入口）、營運設施或兼營事項變更者，
    應於變更前三十日，檢附相關證件向直轄市、縣（市）主管機關申請核准。」「
    加油站暫停營業一個月以上者，應於停業前或停業日起十五日內敘明事由向直轄
    市、縣（市）主管機關報備；復業時亦同。前項停業期限不得逾六個月。但因不
    可歸責於申請人之事由，得檢具有關證明文件，於期限屆滿前，向直轄市、縣（
    市）主管機關申請延展，延展期限每次不得逾六個月。」加油站設置管理規則第
    二條、第三十三條及第三十四條分別定有明文。
二、本件原告以被告經電信警察隊第三中隊於九十一年六月十一日查獲未經主管機關
    屏東縣政府核准設立加油站亦未領有經營許可執照，卻於屏東縣屏東市○○路四
    八七號租用已歇業之「申來加油站」經營加油站業務，由受僱人戴瑞成以七Ｓ－
    ０二九七號自小貨車作為流動加油車輛，販售柴油於不特定之人，違反石油管理
    法第十七條第一項、第二項規定，乃依同法第四十條第一項第二款、第二項規定
    ，以被告九十一年八月二十六日屏府建工字第一三六六八一號處分書作成對原告
    裁處一百萬元罰鍰，並沒入違法供銷之石油製品與所使用之加儲油設施器具之處
    分等情，已經兩造分別陳述在卷，並有原處分書附原處分卷可稽；而查獲現場查
    扣之供販賣用之油品，經中國石油股份有限公司煉製研究所檢驗結果該油品含硫
    量及染料分析指數應為柴油，有該檢驗報告附原處分卷可憑，核與經濟部（九十
    ）能字第○九○○四六二七八九○號公告石油製品認定基準之「柴油」規範相符
    ，故其屬石油管理法第二條第二項所定之石油製品，均堪認定。而原告提起本行
    政訴訟，無非以其僅係向申來加油站負責人林美玲承租加油站，並交由其子戴瑞
    成經營，且因林美玲已將加油槍交予他人使用，故原告之子實際上亦只能經營洗
    車業務；原告既未參與加油站之經營業務，更不知有違法銷售柴油之事。且「申
    來加油站有限公司」既已向經濟部申請公司登記，並經經濟部許可經營加油站業
    務，而石油管理法並無限制轉租之規定，故原告顯無違反石油管理法第十七條第
    一項及第二項規定之情形，而僅係違反加油站設置管理規則第三十三條第一項及
    第三十四條第一項及石油管理法第十七條第三項規定，故被告之處分於法有違等
    語，資為爭執。
三、經查：
（一）電信警察第三中隊係於九十一年六月十一日在屏東縣屏東市○○路四八七號已
      歇業「申來加油站」內之空地上，查獲訴外人戴瑞成以車號七Ｓ－○二九七號
      自小貨車作為流動加油車輛（於後車廂裝設有載柴油之大油箱、輸油管、加油
      槍及計算加油數量之馬達錶），正為訴外人陳善盟駕駛之Ａ三－二二○號遊覽
      車進行加油，並將現場查獲之黑色大油槽一個，載柴油販售之七Ｓ－○二九七
      號自小貨車一部、抽油馬達兩個、加油槍一支、黑色油槽內之九千五百公升柴
      油等物予以扣押等情，有電信警察第三中隊九十一年六月二十五日電信警三刑
      字第○九一五○○六七四－○號函、現場照片及贓證物責付保管單附原處分卷
      可稽；而訴外人戴瑞成於電信警察第三中隊調查時係供稱：「我是駕駛一部車
      號為七Ｓ－○二九七的自小貨車為該遊覽車加油，因為我是將柴油置於該自小
      貨車的後車廂，上面裝設有載柴油的大油箱、輸油管、加油槍及計算加油數量
      之馬達錶，因為當時駕駛Ａ三－二二○號遊覽車的男子甫來表示要加油，所以
      我就以自小貨車上加油槍插入該部Ａ三－二二○號遊覽車油箱的加油孔內進行
      加油。」等語，並稱其係受僱於原告，且其所駕駛之七Ｓ－○二九七號自小貨
      車係原告所有等語甚明，而購買油品之遊覽車駕駛陳善盟亦指證其油品確係向
      車號七Ｓ－○二九七號自小貨車駕駛即戴瑞成購買，並表示已在該處加了約四
      次油，且均是同一人為加油行為等語；至原告雖主張該加油站實際是交由其子
      戴智成經營云云，然查，原告之子戴智成係七十三年六月十九日出生，於九十
      一年四月六日因車禍死亡，有臺灣屏東地方法院檢察署相驗屍體證明書影本附
      原處分卷可稽，則原告之子戴智成不僅於死亡當時尚屬未成年人，且於本件查
      獲時九十一年六月十一日之二個月前即已死亡，則上述被查獲非法為銷售油品
      之訴外人戴瑞成顯非受僱於原告之子戴智成，訴外人戴瑞成陳稱其係受僱於原
      告一節，應堪採取。另本件違法銷售油品之行為係當場被查獲，已如上述，並
      有當場查獲之供加油使用之抽油馬達兩個、加油槍一支、黑色油槽內之九千五
      百公升柴油等物扣案，是原告主張訴外人戴瑞成係受僱於其子，且其子僅從事
      洗車業務云云，實無可採；加以原告於前述電信警察第三中隊調查中，亦自陳
      前述供戴瑞成作為加油使用之七Ｓ－○二九七號自小貨車係其所有等語，故訴
      外人戴瑞成係受僱於原告從事銷售油品業務一節，即堪認定。
（二）原告又提出加油站租賃契約書，主張其有承租申來加油站，故並未違反石油管
      理法第十七條第一、二項規定云云，經查：
１、按未經監管之地下油行非法煉製、摻配、進口、儲存、銷售、自用等行為，未受
    國家控管，有破壞石油市場產銷秩序之虞；又因原能源管理法第二十條之一對此
    種違法行為係處以一年以下有期徒刑、拘役或併科新台幣三十萬元罰金，並得沒
    收相關違法產品，惟此種違法行為販售所得利潤實超過前述受罰成本，致刑罰並
    未產生恫嚇效果，況其取締程序須按刑事程序又較繁複，為求維護石油市場之產
    銷秩序，促進石油業之健全發展，故訂定石油管理法第三十九條及第四十條規定
    ，對於非法煉製、摻配、進口、儲存、銷售之行為加重罰鍰金額，以維護石油市
    場交易之秩序。再觀石油管理法第十七條第一、二、三項規定之內容，可知其中
    第一、二項主要在規範經營汽油、柴油或供車輛使用之液化石油氣之零售業務者
    ，應以設置加油站、加氣站或漁船加油站之型態為之；並規定加油站、加氣站或
    漁船加油站之設置係採許可制；至於同條第三項則為關於加油站、加氣站、漁船
    加油站設置、經營管理等執行性、細節性事項授權訂立「加油站設置管理規則」
    等法規命令之授權規定；於此規則中雖亦有作為義務或禁止規定之規範，但此均
    屬對已取得許可經營加油業者之規範。足見石油管理法第十七條第一、二項係針
    對未取得加油站經營許可而實質上進行加油站業務者之規範；至於同條第三項所
    授權訂立之加油站設置管理規則，則是針對已取得許可經營之加油業者為作為及
    禁止之規範；再自違反之效果觀之，違反石油管理法第十七條第一、二項，是依
    同法第四十條處新台幣一百萬元以上五百萬元以下罰鍰，至於違反石油管理法第
    十七條第三項者，則是依據同法第四十七條規定處以新臺幣十萬元以上五十萬元
    以下罰鍰；更可見違反石油管理法第十七條第一、二項者，其情節遠重於同條第
    三項之行為；足見石油管理法第十七條第一、二項與同條第三項規範之範圍及目
    的並不相同，至於適用上，則應自違章行為之主體實質上是否為已取得經營許可
    之加油站業者判斷之。
２、查依原告提出其與申來加油站有限公司所訂加油站租賃契約書之內容觀之，原告
    承租之標的為屏東縣屏東市○○路四八七號一層樓建物及附屬設備、公共設施，
    租賃期間為九十年六月十三日起至九十一年六月十二日止，有該契約書附卷可稽
    ，自其承租之標的，可知原告只承租申來加油站有限公司之不動產及設備，並不
    及於申來加油站有限公司原取得經營加油站之經營許可，換言之，依據契約，原
    告雖可利用其所稱承租申來加油站有限公司之設備販賣石油，但並不得使用申來
    加油站有限公司之名義經營加油站、販賣石油，而此自申來加油站自九十年一月
    起至九十一年四月止每期銷售額均為零元，有屏東縣稅捐稽徵處九十一年八月二
    十二日屏稅工字第○九一○○九一六五七號函所附營業稅報繳資料附原處分卷可
    稽，更可證之；蓋原告若有承租申來加油站有限公司之營業許可，即會以申來加
    油站有限公司名義經營加油站銷售油品，則其營業額豈會是零。原告既只是承租
    申來加油站有限公司之不動產及設備以經營加油業務，則其實質上並未成立加油
    站，更未取得經營許可而販賣柴油一節，即堪認定。原告非經核准設立加油站即
    為銷售油品業務之行為，則其銷售業務行為實質上即已造成石油管理法第十七條
    第一、二項所要規範，避免造成地下油行非法販賣油品致主管機關難以控管使石
    油市場秩序混亂之虞之情形，核與同條第三項授權訂立之加油站設置管理規則係
    屬對加油站之設置及管理所為之規範不同；是原告爭執其行為僅是違反加油站設
    置管理規則第三十三條第一項、第三十四條第一項及石油管理法第十七條第三項
    規定云云，顯係誤會，不足採取，原告有違反石油管理法第十七條第一、二項規
    定之行為，應堪認定。
四、綜上所述，原告之主張並無可採；原告未經申准設立加油站，即擅自於屏東縣屏
    東市○○路四八七號之場地經營加油站業務，販售柴油予不特定之人，則其有違
    反石油管理法第十七條第一項、第二項規定之行為甚明，並其就此違章行為，縱
    無故意，亦有應注意、能注意而不注意之過失，故被告依同法第四十條第一項第
    二款、第二項規定，裁處原告最低額之一百萬元罰鍰，並沒入違法供銷之石油製
    品與所使用之加儲油設施器具，並無不合，訴願決定予以維持，亦無不合；原告
    提起本件訴訟，求為撤銷，為無理由，應予駁回。
五、據上論結，本件原告之訴為無理由，依行政訴訟法第一百九十五條第一項後段、
    第九十八條第三項前段，判決如主文。
中      華      民      國    九十二    年      六      月      五      日
                              高雄高等行政法院第一庭
                                          審判長法官  陳光秀
                                          法      官  李協明
                                          法      官  楊惠欽
右為正本係照原本作成。
如不服本判決，應於判決送達後二十日內向本院提出上訴書狀，其未表明上訴理由者
，應於提起上訴後二十日內向本院提出上訴理由書（須按對造人數附繕本）；如於本
判決宣示或公告後送達前提起上訴者，應於判決送達後二十日內補提上訴理由書（須
附繕本）。未表明上訴理由者，逕以裁定駁回。
提起上訴應預繳送達用雙掛號郵票七份（每份三十四元）。
中      華      民      國    九十二    年      六      月      五      日
                                          法院書記官  藍亮仁


司法院資訊處製作；財團法人民間司法改革基金會備份。
